【裁判字號】    96,訴,84
【裁判日期】    970324
【裁判案由】    返還不當得利
【裁判全文】
臺灣屏東地方法院民事判決                96年度訴字第84號
原      告  丙○○
訴訟代理人  黃光宇律師
被      告  祭祀公業黃五六公
法定代理人  乙○○
訴訟代理人  黃奉彬律師
上列當事人間返還不當得利事件，本院於民國97年3月5日言詞辯
論終結，判決如下：
    主  文
原告之訴及假執行聲請均駁回。
訴訟費用由原告負擔。
    事實及理由
一、原告方面：
(一)、原告起訴主張：原告於民國81年8月10日向被告購買坐落屏
    東縣內埔鄉○○○段220、220之3、220之4地號等3筆土地（
    下稱系爭土地），簽訂不動產買賣契約憑證（下稱系爭買賣
    契約），約定買賣價金新臺幣（下同）57,091,400元，原告
    於簽約日並同時交付被告當時之管理人即訴外人黃國棟訂金
    2 千萬元，餘款37,091,400元約定於辦理所有權移轉登記完
    畢時給付。嗣後並已於83年3月28日交付訴外人黃接鴻、黃
    金生、黃金森、黃興發、黃秋展、黃木雄、黃丙全、黃國棟
    （下稱黃國棟等8人）。系爭買賣契約訂約之後，因被告之
    部分派下員不同意出賣系爭土地，被告當時之管理人黃國棟
    為順利辦理系爭土地之所有權移轉登記，於82年2月24日以
    被告為提存名義人，將上開部分訂金合計為3,410,124元，
    分別以其派下員即訴外人黃秀吉、黃乙鴻、乙○○、黃秋雄
    、黃森鴻、甲○○、黃滿雄、黃三成、黃聰榮、黃聰光、黃
    克昌、黃金瑛（下稱黃金瑛等12人）為受取人，分別提存金
    額各均為284,177元，作為黃金瑛等12人所應受分配之買賣
    價金，且向本院提存所辦理提存登記後，始於83年3月15日
    完成系爭土地之所有權移轉登記。詎黃金瑛等12人除提領上
    開提存金外，竟推派被告之現任管理人乙○○向本院提起塗
    銷系爭土地所有權移轉登記訴訟，經本院84年度重訴字第33
    號及臺灣高等法院高雄分院86年度重上更（一）字第42號民
    事判決確定被告之前管理人黃國棟無權處分系爭土地，系爭
    買賣契約對被告不生效力，原告受前開敗訴判決確定後，已
    依該確定判決移轉系爭土地之所有權返還予被告。然原告上
    開已交付之系爭土地買賣價金，僅於85年8月16日（按：原
    告民事起訴狀誤繕打為88年8月16日）取回3千萬元，另於88
    年11月9日取回40萬元，又原告前以黃國棟等8人為被告，提
    起不當得利訴訟，業經最高法院判決原告對黃國棟等8人勝
    訴確定並因而取回23,652,568元，原告復以黃秀吉、乙○○
    、甲○○、黃滿雄、黃三成、黃聰榮、黃金瑛、黃克昌之繼
    承人即黃勝信、黃卓波、黃權書等3人（下稱黃權書等3人）
    、黃秋雄之繼承人即邱櫻妹、黃正文、黃書文、黃尹文等4
    人（下稱黃尹文等4人）為被告，提起不當得利訴訟，業經
    本院以94年度訴字第425號判決確定，除乙○○、甲○○因
    抗辯渠等業已將該領取之提存金繳還被告而遭駁回，及原告
    撤回對領取提存金之黃乙鴻、黃森鴻、黃聰光之起訴外，餘
    均經判決應各給付原告253,236元。原告除上開取回之價金
    及因判決確定而能獲償之金額總計56,584,928元外，尚有餘
    額計506,472元未獲返還，被告既無與原告成立買賣契約，
    而乙○○、甲○○已將其2人所領取之提存金交付被告，則
    被告無法律上原因而受有此利益，自應將上開所受利益返還
    原告，爰依不當得利之法律關係，請求被告給付原告
    506,472元等語。並聲明：
    1.被告應給付原告506,472元，及自起訴狀繕本送達之翌日
    （即96年2月8日）起至清償日止，按週年利率百分之5計算
    之利息；2.願供擔保，請准為假執行宣告。
(二)、對被告抗辯之陳述：
 1、臺灣高等法院高雄分院91年度重上字第43號民事判決，當事
    人中並無被告，則該確定判決理由中所為之判斷結果，自無
    拘束原告不得再為相反之主張。
 2、本件應無混同之問題，因被告將原告所支付之部分訂金，以
    被告之名義辦理提存，乙○○、甲○○將其2 人所領取之提
    存金額返還被告，被告仍有不當得利。
 3、上開提存金係以被告之名義辦理提存，並非以黃國棟之名義
    辦理提存，是該提存金顯非黃國棟所有，而係被告所有。
 4、再者，本件原告於94年11月25日前案訴請乙○○、甲○○應
    給付所領取之提存金時，該2 人均以錢已交付祭祀公業等語
    為抗辯，可見被告受領該2 人交付之金額並無法律上之原因
    。
二、被告則以：被告有無受有利益之爭點，前訴訟即本院90年度
    重訴字第13號民事判決、臺灣高等法院高雄分院91年度重上
    字第43號民事判決已為判斷，並於確定判決理由中，認定黃
    國棟未經合法程序將系爭土地出賣與原告，系爭買賣契約對
    被告不生效力，被告並未受有利益，則法院及當事人對該重
    要爭點之法律關係，皆不得為相反之判斷或主張。且原告於
    前訴訟即本院90年度重訴字第13號民事判決、臺灣高等法院
    高雄分院91年度重上字第41號民事判決，均係主張黃國棟等
    8 人受有利益，並未主張被告受有利益，嗣因前訴訟受敗訴
    判決，始為不同之主張，顯然違背禁反言之法則。其次，依
    系爭買賣契約追批第4 點約定，出賣同意人即黃國棟等8 人
    負出賣人連帶責任，並由其等共同收受買賣價金，則系爭買
    賣契約既已無效，債之關係乃於原告及黃國棟等8 人間成立
    ，依約自應由黃國棟等8 人返還所受利益，是原告向與其無
    債之關係之被告主張權利，於法無據。再者，臺灣高等法院
    高雄分院91年度重上字第43號民事判決理由中，認定原告對
    於黃國棟詐騙派下員之情事，顯然知情，係屬惡意，則原告
    事先明知系爭買賣契約對被告不生效力，而仍為給付，應有
    民法第180條第3款之適用，自不得再向被告請求返還。此外
    ，黃國棟雖以其所受領之部分訂金，為黃金瑛等12人辦理提
    存，惟原告已將買賣價金交付與黃國棟等8人，其金錢已因
    交付及混同而發生移轉所有權之法律效果，而黃國棟再將其
    所有之金錢交付與被告，此部份金錢之所有權於交付時亦發
    生所有權移轉，然係存在於黃國棟與被告之間，並非存在於
    原告與被告之間，至被告是否有權受領上開金錢，應以被告
    與黃國棟間是否存有該金錢之法律關係為其判斷標準，並非
    以被告與原告間有無受領該款項之法律關係為判斷標準，是
    有權對被告提起不當得利訴訟之當事人為黃國棟，並非原告
    。最後，系爭買賣契約既對被告不生效力，則黃國棟以被告
    之名義所為之提存，亦對被告不生效力，其提存應視為以黃
    國棟之名義辦理提存，而乙○○、甲○○所提領之提存金共
    56 8,354元既已交付被告，性質上可視為民法第311條規定
    之第三人清償，即為黃國棟清償其積欠被告之土地徵收補償
    1,129,567元（書狀誤繕為686,520元）。退步言，縱認乙○○與甲○○將上開提存金交付被告不生第三人清償之法律效
    果，然被告既對黃國棟有債權亦得以此債權對黃國棟主張抵
    銷，被告無須將上開提存金返還與黃國棟等語置辯。並聲明
    ：1.如判決主文所示。2.如受不利判決，願供擔保，請准免
    為假執行之宣告。
三、兩造不爭執事項：
(一)、原告於81年8月10日與被告就系爭土地簽訂系爭買賣契約，
    約定買賣價金共57,091,400元，原告並交付被告之管理人黃
    國棟訂金20,000,000元。
(二)、系爭土地之所有權移轉登記係於83年3月15日完成，且原告
    於83年3月28日交付餘款37,091,400元與黃國棟等8人。
(三)、被告之部分派下員主張系爭土地所有權處分未經派下員同意
    ，向法院提起訴訟，經法院判決確定該公業前管理人黃國棟
    無權處分系爭土地，系爭買賣契約對被告不生效力，而原告
    業已依該確定判決移轉系爭土地之所有權予被告。
(四)、原告上開已交付之系爭土地買賣價金，僅於85年8月16日取
    回30,000,000元，另於88年11月9日取回400,000元，又原告
    前以黃國棟等8人為被告，提起不當得利訴訟，業經最高法
    院判決原告對黃國棟等8人勝訴確定而取回23,652,568元。
(五)、原告復以黃秀吉、乙○○、甲○○、黃滿雄、黃三成、黃聰
    榮、黃金瑛、黃克昌之繼承人黃勝信、黃卓波、黃權書等3
    人、黃秋雄之繼承人邱櫻妹、黃正文、黃書文、黃尹文等4
    人為被告，提起不當得利訴訟，業經本院以94年度訴字第42
    5號民事判決確定，除乙○○、甲○○因抗辯渠等業已將該
    領取之提存金繳還被告而遭駁回，及原告撤回對領取提存金
    之黃乙鴻、黃森鴻、黃聰光之起訴外，餘均經判決應各給付
    原告253,236元。
(六)、總計原告除上開取回之價金及因判決確定而能獲償之金額，
    總計56,584,928元外，尚有506,472元未獲返還。
四、兩造爭執事項有如下列各點，茲分述本院見解如下：
(一)、本件提存名義人究為被告或其當時管理人黃國棟？而為何人
    於82年2月24日分別以黃金瑛等12人，向本院提存所提存之
    284,177元，提存原因及事實均載為「茲因祭祀公業黃五六
    公所有坐落於屏東縣內埔鄉○○段220、220-3、220-4地號
    等3筆土地，經全體派下員一半以上的同意，依據土地法第
    34條之1之規定，出售與丙○○、黃文瑞，受取人除已放棄
    優先承買權外，並未領取價金，所以依法提存」？
(二)、被告是否受有利益？
(三)、原告可否依據不當得利相關規定，請求被告返還506,472 元
    ？
(四)、本件證人乙○○、甲○○之陳述第三人清償，有無生清償效
    力？
五、經查：
(一)、本件提存名義人究為被告或其當時管理人黃國棟個人？而為
    何人於82年2月24日分別以黃金瑛等12人，向本院提存所提
    存284,177 元，提存原因及事實均載為「茲因祭祀公業黃五
    六公所有坐落於屏東縣內埔鄉○○段220、220-3、220-4地
    號等3筆土地，經全體派下員一半以上的同意，依據土地法
    第34條之1之規定，出售與丙○○、黃文瑞，受取人除已放
    棄優先承買權外，並未領取價金，所以依法提存」等語？經
    查，依據原告提出本院82年度存第856號、第858號、第859
    號、第860號、第861號、第862號、第863號、第864號、第
    865號、第866號、2100號等提存書所記載提存人均為「祭祀
    公業黃五六公、管理人黃國棟」等語，有各該提存書在卷可
    稽（見本院卷第9-19頁），且經本院調閱上開第858號及第
    2100號提存卷閱明無誤，是以本件提存名義人既記載為被告
    ，且係當時合法管理人黃國棟代表而為，是以本件之提存名
    義人應認是被告所為，並提存如上金額與提存原因及事實之
    記載，合先說明。
(二)、本件被告是否受有利益？而查，兩造對於提存物受取人乙○○、甲○○所受領之提存金284,177元均已經繳回給被告一
    事並無爭執，亦經證人乙○○、甲○○到庭證述：提存金已
    經繳回給被告等語在卷，並有被告之帳簿記載可憑（分見本
    院卷第153頁、第161頁準備程序筆錄、第155頁），是被告
    確有受領上開2筆金額無誤，僅原告主張其受領無法上之原
    因，被告則抗辯是有法律上原因而受領，此亦為本件進而需
    探究者。
(三)、本件證人乙○○、甲○○之陳述第三人清償，有無生清償效
    力？
    按「債之清償，得由第三人為之，但當事人另有訂定或依債
    之性質不得由第三人清償者，不在此限。第三人之清償，債
    務人有異議時，債權人得拒絕其清償，但第三人因就債之履
    行有利害關係者，債權人不得拒絕。」，民法第311條定有
    明文。本件被告抗辯乙○○、甲○○所繳回之上開款項是為
    償還前管理人黃國棟積欠被告之土地徵收補償金1,129,567
    元中之部分等情，亦據被告提出本院87年度再更字第1號民
    事判決為證（見本院卷第94頁），依該民事判決黃國棟確有
    積欠被告上開1百餘萬元之徵收補償費，另證人乙○○、甲○○均到庭證述：提領之提存金給被告是為償還前管理人黃
    國棟積欠公嘗徵收款等語，（分見本院卷第153頁、第161頁
    ），原告雖否認證人第三人清償之證述，然黃國棟確有積欠
    被告上開債務，且現尚未償還，則第三人清償除債務人得為
    異議外，此外無須徵求任何人同意，任何第三人亦均無從置
    喙表示否認意見，是證人雖於本院審理中始具體表明替第三
    人黃國棟清償上開債務之意思，無礙其等生清償效力。
(四)、原告可否依據不當得利相關規定，請求被告返還506,472 元
    ？
    再查，按不當得利之成立需債務人受有利益，債權人並受有
    損害，且債務人受有利益為無法律上原因，而債務人之受益
    導致債權人受損害使足當之。承前所述，本件依據兩造所不
    爭執之事項(一)、原告於81年8月10日與被告就系爭土地簽訂
    系爭買賣契約，約定買賣價金共57,091,400元，原告並交付
    被告之管理人黃國棟訂金20,000,000元。(二)、系爭土地之所
    有權移轉登記係於83年3月15日完成，且原告於83年3月28日
    交付餘款37,091,400元與黃國棟等8人。(三)、被告之部分派
    下員主張系爭土地所有權處分未經派下員同意，向法院提起
    訴訟，經法院判決確定該公業前管理人黃國棟無權處分系爭
    土地，系爭買賣契約對被告不生效力，而原告業已依該確定
    判決移轉系爭土地之所有權予被告等情，已如前述，本件被
    告受領506,472元之原因已如證人證述，係為第三人清償而
    交還被告，則被告受領該2筆金額係因第三人清償黃償國棟
    前開債務而受領，自屬有法律上原因而領取，被告抗辯其有
    法律上原因取得核屬可採，原告主張被告對其有不當得利尚
    無可信。
(五)、綜上所述，原告依據不當得利主張被告應給付其506,472元
    ，及自起訴狀繕本送達之翌日（即96年2月8日）起至清償日
    止，按週年利率百分之5計算之利息，於法核屬無據，應予
    駁回。
六、假執行之宣告：原告之訴既經駁回，其假執行聲請亦失所依
    附，應併予駁回。
七、本件事證已臻明確，兩造其餘主張、陳述及立證方法，經核
    於判決不生影響，爰不逐一論列，附此敘明。
八、結論：原告之訴為無理由，依民事訴訟法第78條，判決如主
    文。
中    華    民    國    97    年    3     月    24    日
                  民事第一庭審判長法  官  徐美麗
                                  法  官  張以岳
                                  法  官  潘快
正本係照原本作成。
如不服本判決，應於收受送達後二十日內向本院提出上訴書狀，
其未表明上訴理由者，應於提出上訴後二十日內向本院補提理由
書狀（均須按他造當事人之人數附繕本）。
                                書記官  李勝群
中    華    民    國    97    年    3    月    25    日


司法院資訊處製作；財團法人民間司法改革基金會備份。
